【裁判字號】    99,上訴,269
【裁判日期】    991210
【裁判案由】    妨害性自主
【裁判全文】
臺灣高等法院花蓮分院刑事判決         99年度上訴字第269號
上  訴  人
即  被  告  陳德義
選任辯護人  王丕衍律師
上列上訴人因妨害性自主案件，不服臺灣臺東地方法院99年度訴
字第146號中華民國99年10月27日第一審判決（起訴案號：臺灣
臺東地方法院檢察署99年度偵字第11號），提起上訴，本院判決
如下：
    主  文
上訴駁回。              
    理  由
一、按提起第二審之上訴，其上訴書狀應敘述具體理由，為第二
    審上訴必備之程式，此觀刑事訴訟法第361條第2項之規定甚
    明。倘上訴理由之敘述未合乎具體之要求者，其上訴即屬同
    法第362條前段所定「上訴不合法律上之程式」，第二審法
    院應依同法第367條前段之規定，以判決駁回之。至其理由
    之具體與否，屬第二審法院審查範圍，不在第一審法院命補
    正之列，上訴書狀如已敘述理由，無論其具體與否，即無待
    其補提理由書或命補正之問題。此與上訴書狀全未敘述上訴
    理由者，第一審法院依刑事訴訟法第361條第3項之規定，應
    定期間先命補正之情形，尚屬有別。又提起第二審上訴之目
    的，既在於請求撤銷、變更原判決，則所謂「具體理由」，
    自應就原判決如何足以撤銷、如何應予變更之「事實上」或
    「法律上」之具體根據，本於確實之訴訟資料暨原因事實之
    所出，逐一予以敘述、記載，必已具體指出原判決事實認定
    有如何之錯誤、法律之適用如何違誤之處，量刑有何逾越法
    律之規定或濫用裁量權之情事，形式上足以動搖原判決，使
    之成為不當或違法而得撤銷改判之事由，始屬合法。而上訴
    理由之敘述，應先合乎具體之要求，始有所述可取與否之實
    體審理與判斷之問題。是上訴人之上訴書狀雖敘述上訴理由
    ，但僅泛言原判決認定事實錯誤、違背法令、量刑失之過重
    或輕縱、原判決取捨證據不當等情詞，而未依上揭意旨指出
    具體事由，或形式上雖已指出一定之事由，然該等事由縱使
    屬實，亦不足以認為原判決有何不當或違法，或其所陳與訴
    訟資料所載不相適合者，均應認其實質上並未符合具體之要
    件。俾與第二審上訴制度在請求第二審法院撤銷、變更第一
    審不當或違法之判決，以實現個案救濟之立法目的相契合，
    並節制濫行上訴（最高法院97年度台上字第892號判決參照
    ）。    
二、本件上訴人即被告陳德義不服原審論處其犯刑法第221條第1
    項強制性交罪，累犯，處有期徒刑3年8月之判決，於法定上
    訴期間內提起上訴，其上訴理由略以：原審委託馬偕醫院臺
    東分院及臺東榮民醫院就被告之精神狀態予以鑑定，依二家
    醫院鑑定報告內容，主要是依鑑定時被告之反應能力等而為
    鑑定之基礎並據以為結論。然如原判決所引用最高法院99年
    台上字第2311號判決所示，應就被告行為當時之所有客觀狀
    態予以綜合判斷，上開鑑定既僅就鑑定時之狀態為依據，自
    不足作為審酌被告行為當時之依據，原判決採證認事用法有
    違誤，應另送確實鑑定等語。
三、惟查：
（一）上訴人對於檢察官起訴其涉犯強制性交犯行之事實，業於
      檢察官偵訊時坦承不諱（見偵卷第6、7頁），並迭於原審
      時表示認罪（見原審卷第34、57頁），上訴意旨對此亦不
      爭執，先予敘明。
（二）而上訴人於經查獲後辯稱有精神疾病，故於偵查中檢察官
      即調閱被告曾分別就醫之馬偕紀念醫院臺東分院（以下簡
      稱馬偕醫院臺東分院）及行政院衛生署臺東醫院之病歷資
      料（見偵卷第18-22頁及第23-33頁），並即檢送上開2家
      醫院之就診紀錄、病歷資料等，委託行政院國軍退除役官
      兵輔導委員會臺東榮民醫院（以下簡稱臺東榮民醫院）鑑
      定被告行為時之精神狀態，該院參考被告之敘述、測驗結
      果及上開偵查卷內資料，詳就被告個人生活史、心性史、
      精神病史、目前社會功能、事發前、後及當時之精神狀態
      檢查並予以心理測驗後，診斷結果認被告有焦慮症、精神
      官能性憂鬱、窺淫癖、藥物濫用與藥物引發精神病，已長
      期緩解（超過1年）及酒精濫用，已長期緩解（超過1年）
      等病症，惟認為上述諸病並未造成被告思考邏輯與知覺脫
      離現實，故嚴重程度從未達不能辨識其行為違法或欠缺其
      辨識而行為之能力，或顯著減低之程度，有該院精神鑑定
      報告書附卷可稽（見偵卷第54至58-1頁），原審為求慎重
      ，再向臺東榮民醫院函詢被告行為時之辨識能力，經該院
      明確就「鑑定時確曾就陳員（即被告）行為前後精神狀態
      進行評估，並不影響行為時之行為能力。故以"從未"二字
      概括顯示精神疾病雖或有起伏，但陳員行為能力非但無缺
      損，且截至鑑定日為止，應與病情無關。」，有該院99年
      8月18日東醫醫字第0990003707號函（見原審卷第45、46
      頁）附卷可參。原審除據上開鑑定結果認定被告確有病理
      性精神障礙之生理原因外，並詳酌被告行為時、後之各種
      狀態（詳見原判決理由二(二)），認被告行為時並非處於
      不能辨識其行為違法或降低之狀況，且上訴人縱於案發前
      有精神疾病，行為後猶知要避免犯行曝光，而於被害人清
      醒後立即逃逸等情，及上開鑑定結果所示，顯然被告行為
      時之辨識能力並無缺陷。況被告於原審亦陳明不需另再做
      精神鑑定（見原審卷第58頁背面），此均與上訴理由所稱
      原審委託馬偕醫院臺東分院及臺東榮民醫院鑑定未就被告
      行為時之精神狀態予以鑑定等情狀不符，且顯無原審未就
      被告所供述者加以審酌之情事存在之情形。
（三）本件原審經依法調查各項相關證據，本於所得之心證，認
      上訴人之罪證明確，依法予以論罪科刑，並已敘明其所憑
      之證據及論斷之理由，於法並無不合。復且上訴人亦未提
      出新事證，指摘或表明第一審判決有何採證認事，足以影
      響判決本旨之不當或違法，而構成應予撤銷之具體事由。
      依前開最高法院判決意旨所示，上訴人前揭上訴理由自非
      屬得上訴第二審之具體理由。從而，揆諸上開說明，本件
      上訴不合法律上之程式，且無從命補正，應予駁回，並不
      經言詞辯論為之。
五、依刑事訴訟法第367條前段、第372條，判決如主文。
中    華    民    國    99    年    12    月    10    日
                          審判長法  官  何方興
                                法  官  林碧玲
                                法  官  王紋瑩
以上正本證明與原本無異。
如不服本判決，應於收受送達後10日內向本院提出上訴書狀，其
未敘述理由者，並得於提起上訴狀後10日內向本院補提理由書（
均須按他造當事人之人數附繕本）「切勿逕送上級法院」。
告訴人或被害人如對於本判決不服者，應具備理由請求檢察官上
訴，其上訴期間之計算係以檢察官收受判決正本之日期為準。
中    華    民    國    99    年    12    月    10    日
                                書記官  李芸宜

司法院資訊處製作；財團法人民間司法改革基金會備份。
